---
title: "MPDW-Pertemuan-3"
author: "Ibrahim Zaidan"
date: "2025-09-15"
output: html_document
---

# Model regression with distributed lag
## Persiapan
```{r setup, message=FALSE, warning=FALSE}
packages <- c("dLagM", "forecast", "Metrics", "rio")
new.packages <- packages[!(packages %in% installed.packages()[,"Package"])]
if(length(new.packages)) install.packages(new.packages)

library(dLagM)
library(forecast)
library(Metrics)
library(rio)

# Import data CSV kamu
data <- rio::import("C:/Users/De Ibrahim/kuliah/sem 5/NewDelhi_Air_quality.csv")

str(data)
n <- nrow(data)
train <- data[1:round(0.75*n), ]
test  <- data[(round(0.75*n)+1):n, ]

x_train <- as.numeric(train$pm10)
y_train <- as.numeric(train$AQI)

x_test  <- as.numeric(test$pm10)
y_test  <- as.numeric(test$AQI)

```

## Model DLM dasar (q=1)
```{r}
model.dlm1 <- dlm(x = x_train, y = y_train, q = 1)
summary(model.dlm1)

AIC(model.dlm1); BIC(model.dlm1)

fore.dlm1 <- dLagM::forecast(model = model.dlm1, x = x_test, h = length(y_test))

mape.dlm1 <- Metrics::mape(y_test, fore.dlm1$forecasts)
mape.dlm1

GoF(model.dlm1)
```
Adjusted R² = 0.052 masih sangat rendah, Residual standard error = 2.117 cukup besar, F-statistic p = 0.098 tidak signifikan secara keseluruhan, dan AIC = 234.8 dan BIC = 242.7 relatif tinggi.

Artinya, Hubungan pm10 terhadap AQI belum terlihat kuat jika hanya memakai lag 1.
Hanya lag-1 yang signifikan, dan model secara keseluruhan belum fit baik.

## Menentukan lag optimum
```{r}
finiteDLMauto(
  formula = AQI ~ pm10,
  data = data.frame(train),
  q.min = 1, q.max = 10,
  model.type = "dlm",
  error.type = "AIC",
  trace = TRUE
)
```
Dari hasil tersebut, terlihat bahwa AIC paling kecil terdapat di q=10. Maka lag optimumnya adalah q=10

## Model DLM dengan lag optimum
```{r}
model.dlm.opt <- dlm(x = train$pm10, y = train$AQI, q = 10)
summary(model.dlm.opt)

AIC(model.dlm.opt); BIC(model.dlm.opt)

fore.dlm.opt <- dLagM::forecast(model = model.dlm.opt, x = x_test, h = length(y_test))
mape.dlm.opt <- Metrics::mape(y_test, fore.dlm.opt$forecasts)
mape.dlm.opt

GoF(model.dlm.opt)
```
Adjusted R² = 0.3466 naik jauh dibanding model q=1

Residual standard error = 1.702 lebih kecil

F-statistic p = 0.0064 model signifikan secara keseluruhan

AIC = 183.7 dan BIC = 206.8 turun drastis dari model q=1

GoF = 0.1699 sedikit turun karena kompleksitas, tapi ini normal

Model ini menjelaskan variasi AQI lebih baik dan signifikan secara statistik dibanding ketika hanya menggunakan DLM dasar, hal ini menunjukkan bahwa pengaruh pm10 terhadap AQI bersifat tertunda (lagged effect) — butuh waktu beberapa periode sebelum dampaknya tampak pada kualitas udara.

# Model Autoregressive
```{r}
library(dLagM)

# --- Pastikan data siap ---
# Contoh: data harus punya kolom AQI dan pm10
# dan berupa data.frame bersih
data <- data[, c("AQI", "pm10")]

# --- 1. Cari p,q optimal dengan AIC ---
model.ardl.opt <- ardlBoundOrders(
  data = data,
  ic = "AIC",
  formula = AQI ~ pm10
)

# --- 2. Ambil p dan q optimal ---
min_p <- numeric(6)
for (i in 1:6) {
  min_p[i] <- min(model.ardl.opt$Stat.table[[i]], na.rm = TRUE)
}
q_opt <- which.min(min_p)
p_opt <- which.min(model.ardl.opt$Stat.table[[q_opt]])

data.frame(
  "q_optimum" = q_opt,
  "p_optimum" = p_opt,
  "AIC" = model.ardl.opt$min.Stat
)

# --- 3. Bagi data jadi train dan test ---
set.seed(123)
n <- nrow(data)
train_size <- floor(0.8 * n)
train <- data[1:train_size, ]
test  <- data[(train_size+1):n, ]

# --- 4. Bangun model ARDL final ---
model.ardl <- ardlDlm(
  formula = AQI ~ pm10,
  data = train,
  p = p_opt,
  q = q_opt
)

summary(model.ardl)
AIC(model.ardl)
```
```{r}
library(Metrics)  # untuk MAPE
library(dLagM)

# --- Ambil koef dari model ---
coef <- coef(model.ardl$model)

# --- Data lag awal dari training ---
y_last <- tail(train$AQI, 1)
x_lags <- rev(tail(train$pm10, 13))  # karena q=1 → total 14 lag: t & t-1..t-13

n_fore <- nrow(test)
y_forecast <- numeric(n_fore)

for (t in seq_len(n_fore)) {
  x_input <- c(test$pm10[t], x_lags)  # pm10 saat ini + 13 lag
  y_pred <- coef["(Intercept)"] +
            sum(coef[grep("pm10", names(coef))] * x_input[1:14]) +
            coef["AQI.1"] * y_last
  y_forecast[t] <- y_pred
  
  # update lag untuk langkah berikutnya
  y_last <- y_pred
  x_lags <- c(test$pm10[t], x_lags[1:13])
}

# --- Buat objek mirip forecast ---
fore.ardl <- list(
  mean = y_forecast,
  actual = test$AQI
)

# --- Hitung MAPE ---
# Hitung MAPE manual
mape.ardl <- mean(abs((fore.ardl$actual - fore.ardl$mean) / fore.ardl$actual)) * 100
mape.ardl


# --- GoF untuk data training ---
GoF(model.ardl)
```
```{r}
library(dynlm)

# Misal data training dan test sudah ada:
# y_train (ts), x_train (ts)
# y_test (ts),  x_test (ts)

# Pastikan keduanya dalam bentuk ts yang sama
y_train <- ts(y_train, frequency = 1)
x_train <- ts(x_train, frequency = 1)

train_data <- ts.union(y = y_train, x = x_train)

## =========================
## 1. DLM (lag hingga 2)
## =========================
x_all <- ts(c(x_train, x_test), start = start(x_train), frequency = 1)
y_all <- ts(c(y_train, rep(NA, length(x_test))),
            start = start(y_train), frequency = 1)

all_data <- ts.union(y = y_all, x = x_all)

# ✅ DLM murni: hanya lag dari x, TANPA lag y
model.dlm.dynlm <- dynlm(y ~ L(x, 0:2), data = all_data)

# Ambil fitted values bagian test
full_pred_dlm <- fitted(model.dlm.dynlm)
fore.dlm <- tail(full_pred_dlm, length(x_test))

# Hitung MAPE
mape_dlm <- mean(abs((y_test - fore.dlm)/y_test)) * 100
mape_dlm

```
```{r}
## =========================
## 2. Koyck
## =========================
library(dynlm)

# Buat gabungan train+test
x_all <- ts(c(x_train, x_test))
y_all <- ts(c(y_train, rep(NA, length(y_test))))
all_data <- ts.union(y = y_all, x = x_all)

# Fit model Koyck
model.koyck <- dynlm(y ~ L(y,1) + x, data = all_data)

# Prediksi: ambil fitted value bagian akhir
full_fitted <- fitted(model.koyck)
fore.koyck <- tail(full_fitted, length(y_test))

# Hitung MAPE
mape.koyck <- mean(abs((y_test - fore.koyck) / y_test)) * 100
mape.koyck

```
```{r}
## =========================
## 3. ARDL(p=1, q=2)
## =========================
# Gabungkan data training + data test jadi satu ts
x_all <- ts(c(x_train, x_test), start = start(x_train), frequency = 1)
y_all <- ts(c(y_train, rep(NA, length(x_test))),
            start = start(y_train), frequency = 1)

all_data <- ts.union(y = y_all, x = x_all)

# Refitting model pada seluruh data untuk menghasilkan prediksi
fit.ardl.dynlm <- dynlm(y ~ L(y, 1) + L(x, 0:2), data = all_data)

# Ambil fitted values bagian test saja (baris akhir sebanyak length(x_test))
full_pred <- fitted(fit.ardl.dynlm)
fore.ardl.dynlm <- tail(full_pred, length(x_test))

# Hitung MAPE
mape_ardl_dynlm <- mean(abs((y_test - fore.ardl.dynlm)/y_test))*100
mape_ardl_dynlm

```
```{r}
cat("📊 HASIL PERBANDINGAN MAPE\n")
cat("MAPE Distributed Lag (dLagM):", mape.dlm, "\n")
cat("MAPE ARDL (dLagM):", mape.ardl, "\n")
cat("MAPE Koyck (dynlm):", mape.koyck, "\n")
cat("MAPE Distributed Lag (dynlm):", mape_dlm, "\n")
cat("MAPE ARDL (dynlm):", mape_ardl_dynlm, "\n")

```