---
title: "MPDW Pertemuan 4"
author: "Ibrahim Zaidan"
date: "2025-09-24"
output: 
  html_document:
    theme: flatly       
    toc: true
    toc_float: true
    toc_depth: 3
    number_sections: true
    code_folding: none  
    highlight: tango
---


# White Noise

```{r}
set.seed(140305)
wn <- rnorm(300)
ts.plot(wn)
ma <- numeric(300)
```

```{r}
par(mfrow = c(1, 2)) 
acf(wn)
acf(wn, xlim = c(1, 20))
```

# MA

## Pembangkitan MA(2)

Akan dibangkitkan model MA(2) dengan $\theta_1 = 0,4$ dan $\theta_2 = 0,6$ sebanyak 300 data

### Manual

```{r}
set.seed(140305)
ma[1:2] <- wn[1:2]
```

```{r}
for(i in 3:300){
   ma[i] <- wn[i] + 0.4 * wn[i - 1] + 0.6 * wn[i - 2]
}
ma
```

### Menggunakan `arima.sim`

```{r}
ma_sim <- arima.sim(list(order=c(0,0,2), ma=c(0.4, 0.6)), n=300)
ma_sim
```

## Karakteristik MA(2)

```{r}
ts.plot(ma)
```

Berdasarkan plot time series tersebut, terlihat bahwa model MA(2) cenderung stasioner dalam rataan.

### ACF

```{r}
acf(ma,lag.max = 20)
```

Dapat dilihar berdasarkan ACF cut-off nya di lag = 2.

### PACF

```{r}
pacf(ma)
```

Plot PACF tails-off menyerupai gelombang sinus

### EACF

```{r}
TSA::eacf(ma)
```

Segitiga yang di hasilkan adalah ketika q = 2.

## Scatter Plot

### Yt dengan Yt-1

```{r}
yt_ma <- ma[-1]

yt_1_ma <- ma[-300]
```

```{r}
plot(y=yt_ma, x=yt_1_ma)
```

### Korelasi Yt dengan Yt-1

```{r}
cor(yt_ma,yt_1_ma)
```

Dari nilai korelasi diatas diketahui bahwa ada hubungan positif antara Yt dengan Yt-1

### Yt dengan Yt-2

```{r}
yt_ma2 <- ma[-c(1,2)]

yt_2_ma <- ma[-c(299,300)]
```

```{r}
plot(y=yt_ma2, x=yt_2_ma)
```

### Korelasi Yt dengan Yt-2

```{r}
cor(yt_ma2,yt_2_ma)
```

Masih ada hubungan positif antara Yt dengan Yt-2

### Yt dengan Yt-3

```{r}
yt_ma3 <- ma[-c(1,2,3)]

yt_3_ma <- ma[-c(298,299,300)]
```

```{r}
plot(y=yt_ma3, x=yt_3_ma)
```

### Korelasi Yt dengan Yt-3

```{r}
cor(yt_ma3,yt_3_ma)
```

Karena nilainya makin mendekati 0, dan bila dilihat dari scatter plot nya antara Yt dengan Yt-3 tidak memiliki hubungan.
Yang berarti pada MA(2), Yt berhubungan hanya sampai Yt-2 saja.

# AR

## Pembangkitan AR(2)

Akan dibangkitkan model AR(2) dengan $\phi_1 = 0,5$ dan $\phi_2 = 0,2$ sebanyak 300 data

### Manual

```{r}
set.seed(140305)

n <- length(wn)
ar2 <- numeric(n)  
ar2[1:2] <- wn[1:2]

for (i in 3:n) {
  ar2[i] <- wn[i] + 0.5*ar2[i-1] + 0.2*ar2[i-2]
}
ar2

```

### Menggunakan `arima.sim`

```{r}
ar_sim <- arima.sim(list(order=c(2,0,0), ar=c(0.5, 0.2)), n=300)
ar_sim
```

## Karakteristik AR(2)

```{r}
ts.plot(ar2)
```

Berdasarkan plot time series tersebut, terlihat bahwa model AR(2) cenderung stasioner dalam rataan.

### ACF

```{r}
acf(ar2)
```

Plot diatas tails-off membentuk pola grafik sinus 

### PACF

```{r}
pacf(ar2)
```

Plot cut-off pada lag 2, sudah sesuai dengan teori.

### EACF

```{r}
TSA::eacf(ar2)
```

Dari pola segitiga bulet, didapet p = 2.

## Scatter Plot

### Yt dengan Yt-1

```{r}
yt_ar <- ar2[-1]

yt_1_ar <- ar2[-300]
```

```{r}
plot(y=yt_ar,x=yt_1_ar)
```

### Korelasi Yt dengan Yt-1

```{r}
cor(yt_ar,yt_1_ar)
```
Menunjukkan adanya korelasi positif antara Yt dengan Yt-1 pada AR(2)

### Yt dengan Yt-2

```{r}
yt_ar2 <- ar2[-c(1,2)]

yt_2_ar <- ar2[-c(299,300)]
```

```{r}
plot(y = yt_ar2, x = yt_2_ar)
```

### Korelasi Yt dengan Yt-2

```{r}
cor(yt_ar2, yt_2_ar)
```
Menunjukkan adanya korelasi positif antara Yt dengan Yt-2 pada AR(2)

### Yt dengan Yt-3

```{r}
yt_ar3 <- ar2[-c(1,2,3)]

yt_3_ar <- ar2[-c(298,299,300)]
```

```{r}
plot(y = yt_ar3, x = yt_3_ar)
```

### Korelasi Yt dengan Yt-3

```{r}
cor(yt_ar3, yt_3_ar)
```
Menunjukkan adanya korelasi positif antara Yt dengan Yt-3 pada AR(2)

# ARMA

## Pembangkitan ARMA(2)

Akan dibangkitkan model ARMA(2) dengan $\phi_1 = 0,5$, $\phi_2 = 0,2$, $\theta_1 = 0,4$, dan $\theta_2 = 0.6$ sebanyak 300 data

### Manual

```{r}
set.seed(140305)
n = length(wn)
phi1 = 0.5
phi2 = 0.2
theta1 = 0.4
theta2 = 0.6

y.arma <- numeric(n)        
y.arma[1:2] <- wn[1:2]     
for (i in 3:n){
  y.arma[i] <- phi1*y.arma[i-1] + phi2*y.arma[i-2] + 
               theta1*wn[i-1] + theta2*wn[i-2] + wn[i]
}

y.arma
```

### Menggunakan `arima.sim`

```{r}
arma22 <- arima.sim(list(order=c(2,0,2), ar = c(0.5, 0.2), ma = c(0.4, 0.6)), n=300)
arma22
```

## Karakteristik ARMA(2)

```{r}
par(mfrow = c(1, 2))
ts.plot(y.arma)
ts.plot(arma22)
par(mfrow = c(1, 1))
```

Berdasarkan plot time series tersebut, terlihat bahwa model ARMA(2,2) cenderung stasioner dalam rataan.

### ACF

```{r}
par(mfrow = c(1, 2))
acf(y.arma)
acf(arma22)
par(mfrow = c(1, 1))
```

Kedua plot diatas berbentuk tails-off, sesuai dengan teori yang ada

### PACF

```{r}
par(mfrow = c(1, 2))
pacf(y.arma)
pacf(arma22)
par(mfrow = c(1, 1))
```

Kedua plot diatas berbentuk tails-off, sesuai dengan teori yang ada

### EACF

```{r}
TSA::eacf(y.arma)
TSA::eacf(arma22)
```

Dari pola segitiga untuk kedua model diatas, terlihat bahwa segitiga nol berada pada ordo AR(2) dan ordo MA(2).

## Scatter Plot

### Yt dengan Yt-1

```{r}
yt_arma <- arma22[-1]

yt_1_arma <- arma22[-300]
```

```{r}
plot(y = yt_arma, x = yt_1_arma)
```

### Korelasi Yt dengan Yt-1

```{r}
cor(yt_arma, yt_1_arma)
```
Menunjukkan adanya korelasi positif antara Yt dengan Yt-1 pada ARMA

### Yt dengan Yt-2

```{r}
yt_arma2 = arma22[-c(1,2)]

yt_2_arma = arma22[-c(299,300)]
```

```{r}
plot(y = yt_arma2, x = yt_2_arma)
```

### Korelasi Yt dengan Yt-2

```{r}
cor(yt_arma2, yt_2_arma)
```

Menunjukkan adanya korelasi positif antara Yt dengan Yt-2 pada ARMA

### Yt dengan Yt-3

```{r}
yt_arma3 = arma22[-c(1,2,3)]

yt_3_arma = arma22[-c(298,299,300)]
```

```{r}
plot(y = yt_arma3, x = yt_3_arma)
```

### Korelasi Yt dengan Yt-3

```{r}
cor(yt_arma3, yt_3_arma)
```
Menunjukkan adanya korelasi positif antara Yt dengan Yt-3 pada ARMA










